【裁判字號】    89,台上,1457
【裁判日期】    890317
【裁判案由】    盜匪
【裁判全文】
最高法院刑事判決                              八十九年度台上字第一四五七號
    上訴人  臺灣高等法院臺南分院檢察署檢察官
    被  告  乙○○
            甲○○
右上訴人因被告等盜匪案件，不服臺灣高等法院臺南分院中華民國八十八年十二月八
日更審判決（八十六年度重上更(三)字第二六八號，起訴案號：台灣雲林地方法院檢察
署八十年度偵字第二一六六、二三三五號、八十一年度偵字第二六八四號），提起上
訴，本院判決如左：
    主  文
原判決撤銷，發回台灣高等法院台南分院。
    理  由
本件原判決以公訴意旨略稱：被告乙○○與被告甲○○意圖為自己不法之所有，並基
於共同犯意之聯絡，於民國八十年七月初，同謀搶劫雲林縣元長鄉農會（下稱元長鄉
農會）車號000－0000號富豪二千八百ＣＣ之灰色運鈔車，並於同月上旬三度
跟蹤、觀察上開運鈔車行經之時間、路線、何人乘坐、何人駕駛及有無警車護送等情
，經認無問題後，乃先於八十年七月九日上午一時許，由乙○○駕駛其所有車號00
0－0000號現代二千ＣＣ黑色自用小客車旁載甲○○，在嘉義市○○○路一五九
號嘉義國家英雄館前，由甲○○擔任把風，並由對汽車較為熟悉之乙○○下手竊取被
害人鮑玉寶所有車號000－0000號紅色福特天王星型之自用小客車一輛，得手
後將上開汽車駛至嘉義市大溪里鳥  仔、無門牌號碼供乙○○藏放私菸之倉庫旁邊藏
放，作為強劫上開運鈔車之交通工具。嗣於同（九）日上午，乙○○駕駛其所有之上
開自用小客車至嘉義市○○街七十巷九之一號甲○○住處，搭載余某同往前述倉庫旁
換乘上開贓車，並由乙○○駕駛，旁載甲○○，乙○○並將以報紙包好、何人所有不
明之柴刀一把（未扣案）交予甲○○使用，再共同驅車前往上開運鈔車必經路線即雲
林縣北港鎮草湖里由北港鎮往元長鄉之台十九號公路上埋伏，俟發現該運鈔車出現，
乙○○即駕駛上開贓車，尾隨運鈔車（由該農會司機李慶枝駕駛、旁載該農會信用部
主任李蓮昭、右後座為該農會女職員林美金、左後座為該農會女職員吳春），跟蹤一
段路，認為沒有問題後，於同（九）日上午十時十分許，當運鈔車行至雲林縣北港鎮
○○里○○○號○路東湖五十二之五十號北面四百八十公尺處時，劉某即駕駛上開贓
車追撞李慶枝所駕駛之運鈔車尾部，製造假車禍，誘使李慶枝停車，並下車查看其車
後受損情形，且趁李慶枝下車之機會，由甲○○自車內持柴刀衝出，以右手揮刀，面
對面作勢要砍殺李慶枝，同時再以閩南語向其恫稱：「離開車子，不然要給你死」，
致使李慶枝不能抗拒，面對甲○○且退且逃，而被甲○○逼退至該車之右前方，乙○
○見李慶枝已離開運鈔車，則下車直赴運鈔車左後門處，將門打開，強行奪取林美金
手中內裝共計新臺幣（下同）一千萬零一千元（內含張數不詳之千元鈔、百元鈔及一
元硬幣千枚）之草綠色帆布運鈔袋，經林美金極力抗拒，右前座之李蓮昭亦回身協助
林美金防護，但不敵乙○○之蠻力，終至不能抗拒，而為乙○○強取得手，乙○○於
得手後，立即與甲○○跑回上開贓車內，駕車往雲林縣北港鎮方向逃逸，經李蓮昭、
林美金下車記下其車號後，報警處理。乙○○、甲○○於得手後，將贓車駛回前開倉
庫旁藏放，並將上開運鈔袋藏置於倉庫內，其餘袋內現款及凶刀一把則藏於不詳處所
，嗣於翌（十）日上午八、九時許，乙○○為湮滅上開運鈔袋，乃以電話囑鄭勝雄至
前開倉庫內，將運鈔袋焚燬，鄭勝雄遵其指示，以車號不詳之中華八百西西汽車將運
鈔袋載至離上開倉庫不遠之嘉義市下埤里鳥  仔六十七號屋後、靠近牛稠溪之農路旁
垃圾堆內，置於二只何人所有不明之鐵桶內加以焚燬。又乙○○為掩人耳目，復於同
年七月十一日上午六、七時許，與鄭勝雄共同以乙○○所有之車號000－0000
號自用小汽車將上開贓車拖回嘉義市○○路三九三之一號乙○○經營之東樺汽車修護
廠圍墻內，拆除車牌後，再於同（十一）日上午十二時，請其好友即嘉義市警察局第
二分局新南派出所警員黃皇翔前來處理贓車事宜。嗣於同（十一）日下午十一時三十
分許，在乙○○經營之東樺汽車修護廠圍牆內，為雲林縣警察局北港分局好收派出所
警員彭國城、陳膺吉發現未懸掛車牌之上開贓車，而當場查獲乙○○，嗣又循線於同
（十一）日晚上十二時許，在乙○○經營販賣私菸之倉庫查獲甲○○（劉、余二人販
賣未貼專賣憑證之菸類部分，均經判處罪刑確定），再依鄭勝雄之供述，於同年七月
十四日下午三時許，在離上開倉庫不遠之垃圾堆內查獲鄭勝雄用以焚燒運鈔袋之鐵桶
二只及桶內已焚燬運鈔袋所餘之灰燼。因認乙○○、甲○○共同犯有刑法第三百二十
條第一項之竊盜及修正前懲治盜匪條例第五條第一項第一款之盜匪等罪嫌，而經審理
結果，認乙○○、甲○○被訴之罪嫌，均屬不能證明，因而維持第一審法院諭知乙○
○、甲○○均無罪之判決，駁回檢察官在第二審之上訴，固非無見。
惟查：（一）原判決乃依憑卷附桃園縣新格旅館旅客登記簿影本、日報表影本之記載
及該旅館人員洪遠銘出具之證明書影本乙份，認定乙○○確於八十年七月八日上午三
時四十分許，與其妻陳秀梅投宿於桃園縣桃園市○○街二九六號之新格旅館，直到當
日上午十時七分始離開該旅館。惟卷附新格旅館旅客登記簿影本及日報表影本上登載
乙○○之投宿時間為八十年七月七日（見第一審卷第一七○、一七一頁），此與乙○
○辯稱：伊與妻陳秀梅係於八十年七月八日上午三時四十分許至新格旅館住宿，並不
相符。雖乙○○又提出蓋有新格旅館及洪遠銘印章之證明書影本乙紙，證明前述登記
簿影本及日報表影本上登記之住宿時間雖為八十年七月七日，但依該旅館登記作業慣
例，登記於八十年七月七日住宿者，係指自八十年七月七日上午八時起，迄翌（八）
日上午八時至該旅館投宿者而言，而乙○○確係於八十年七月八日上午三時四十分至
新格旅館投宿（見第一審卷第一七二頁）。然查證人未親身到庭，而僅提出書面以代
陳述者，與現行刑事訴訟法所採直接審理主義及言詞審理主義之本旨有違，依該法第
一百五十九條規定，不得採為認定事實之證據。原判決採納新格旅館洪遠銘所出具以
代到庭陳述之證明書影本乙紙，作為乙○○確係於八十年七月八日上午三時四十分許
至新格旅館投宿之重要證據，揆諸前開說明，該證人此項代替到庭陳述之書面文件，
並無證據能力，從而原判決就此部分事實之採證，於法有違。況且據卷附新格旅館統
一發票專用章之記載，新格旅館之負責人為郭登隆（見第一審卷第一七０至一七二頁
），則洪遠銘與該旅館究竟有何關聯、卷附旅客登記簿及日報表係由何人登載、新格
旅館對於旅客住宿日期之登記是否確有前述慣例，關乎乙○○否認犯罪之辯解能否採
信，自應傳訊洪遠銘、新格旅館負責人郭登隆及該旅館負責登載該紙旅客登記簿、日
報表之員工，到庭查證明白。又據卷附新格旅館旅客登記簿之記載，當日除乙○○投
宿在新格旅館七一二室外，尚有劉某之友人投宿於同旅館七一三室，而乙○○、陳秀
梅復一致供稱八十年七月八日係與陳永明至臺北縣板橋市找李永鍾（見偵查卷第一冊
第一九五頁、第二冊第二九頁背面），則乙○○究係於何時赴新格旅館投宿，亦非不
可循此線索查證明白，原審就此皆未調查，逕採信新格旅館旅客登記簿影本、日報表
影本及證明書影本之記載，顯有未盡調查能事之違法。（二）原判決採納乙○○之辯
解，認定案發之八十年七月九日上午十時許乙○○確係陪同其妻陳秀梅至嘉義市第三
信用合作社興嘉分社存款，惟查乙○○在偵查中乃供稱：「九時許（指八十年七月九
日上午）我自己一個人直接去公司，從家裏直接到公司，後來陳秀梅自己騎機車到公
司來，陳秀梅從何處出發到公司我不知道，我早上一起來就沒看到我太太，會合後我
們一起到興嘉分社同時領款、存款、整理帳目，離開興嘉分社後，回到家裡」（見偵
查卷第一冊第一九八頁），此與陳秀梅證稱：「九日上午九點多（指八十年七月九日
）起來和乙○○兩人一同送小孩到學校，到了學校後，我先生原車載我去嘉義市第三
信用合作社興嘉分社（筆錄誤載為『行』，下同）提款，到興嘉分社十點多，十點半
左右離開興嘉分社後直接到工廠」（見同上卷第一九五頁背面），顯有多處不同，若
乙○○與陳秀梅於八十年七月九日上午確實相偕赴嘉義市第三信用合作社興嘉分社辦
事，何以彼二人之供述，有上開多處歧異，實情如何，自有深入查明釐清之必要。（
三）甲○○在八十年八月九日警訊時，曾自白：「與乙○○於案發前約一星期前即在
倉庫內計劃，前後三次跟蹤該車（指林慶枝駕駛之元長鄉農會提款車）」（見偵查卷
第二冊第十六頁），而元長鄉農會自八十年七月一日起迄同月九日遭強盜之前，果曾
派員赴雲林縣北港鎮提款三次，其時間分別為八十年七月二日、四日、五日，復經證
人李丁壽、蔡艷鴻、鄭桂蘭、吳桂香、姚鳳芬、李蓮昭等人證述綦詳（見偵查卷第三
冊第二八七至二九九頁），則甲○○、乙○○於八十年七月二日、四日、五日之行蹤
為何、渠等有無未跟蹤該提款車之不在場證明，關乎甲○○坦承並指認乙○○犯罪之
自白能否採納至鉅，乙○○既供稱：「八十年七月二日甲○○與鄭勝雄同赴臺南市小
北仔載未稅洋菸」、「八十年七月四日上午九時三十分許乙○○至嘉義市第三信用合
作社興嘉分社辦理貸款手續並提領二百零三萬二千六百元，聲請調查該分社會計李木
煌」，為徹底查明甲○○前述不利於自己及乙○○之自白，是否與事實相符，審理事
實之法院自應詳查元長鄉農會該三次提款起迄之詳細時間及乙○○、甲○○另辦他事
之確實時間，以查證乙○○、甲○○於元長鄉農會前三次提款時，是否有不在場之確
切證明，原審就此未予查明，即以甲○○自白其先後三次跟蹤之提款人皆為一名男姓
司機、三名女子，與八十年七月四、五日之提款人實際係二男、二女不符，逕認甲○
○前開自白與事實不符，自嫌率斷。以上，或為上訴意旨所指摘，或係本院得依職權
調查之事項，應認原判決仍有撤銷發回更審之原因。又與盜匪罪有牽連犯關係之竊盜
罪部分，基於審判不可分原則，應併予發回。
據上論結，應依刑事訴訟法第三百九十七條、第四百零一條，判決如主文。
中      華      民      國    八十九    年      三      月     十七     日
                              最高法院刑事第一庭
                                  審判長法官  施  文  仁
                                        法官  張  淳  淙
                                        法官  林  永  茂
                                        法官  蕭  仰  歸
                                        法官  蔡  清  遊
      右正本證明與原本無異
                                              書  記  官
中      華      民      國    八十九    年      三      月    二十三    日


司法院資訊處製作；財團法人民間司法改革基金會備份。
